臺灣高等法院民事判決
108年度重家上更一字第4號
上  訴  人  王道還
            王笑南  

兼上一人
訴訟代理人  王道成
上  訴  人  王道遠  

共      同
訴訟代理人  楊傳珍律師
被上訴人    王道興
            晏壽鳳
共      同
訴訟代理人  陳奕仲律師
上列當事人間請求分割遺產等事件，上訴人對於中華民國105年1
月22日臺灣士林地方法院103年度重家訴字第2號第一審判決提起
上訴，並為訴之追加，經最高法院發回更審，本院於109年12月9
日言詞辯論終結，判決如下：
    主      文
上訴及追加之訴均駁回。
第二審（含追加之訴部分）及發回前第三審訴訟費用由上訴人負
擔。
    事實及理由
壹、程序部分：
一、按第二審程序中為訴之變更或追加，非經他造同意，不得為
    之，但請求之基礎事實同一者，不在此限，民事訴訟法第44
    6條第1項、第255條第1項第2款定有明文。
二、經查，本件上訴人於原審主張伊等與被上訴人王道興之被繼承人王天輔生前曾將附表一編號1所示房地（同附表二編號1所示房地，下稱系爭○○房地）借名登記在王道興名下，及附表一編號2所示加幣51萬元本金（同附表二編號2所示加幣本金，下稱系爭加幣存款）、附表一編號3所示房地（下稱系爭加拿大房地）借名登記在被上訴人名下，因王天輔已歿，上開借名登記關係消滅，伊等自得依據繼承及借名登記契約終止之法律關係，請求被上訴人返還系爭○○房地、加幣存款及加拿大房地與繼承人全體公同共有，並依民法第1164條請求分割該等遺產。嗣於本院審理時就系爭加幣存款部分追加訴請被上訴人給付自民國101年10月31日起算之法定遲延利息，並追加請求權基礎為依不當得利法則及委任契約關係為同一聲明之請求；並就訴請被上訴人返還系爭○○房地、加拿大房地部分，均追加依不當得利法則為同一聲明之請求。另於本院前審審理時追加備位之訴，主張縱法院認系爭加拿大房地非王天輔借名登記於被上訴人名下，然於被上訴人購買該房地前，曾取得王天輔匯入如附表二編號3所示之美金35萬元，係屬無法律上原因受有利益，伊等得依不當得利法則請求被上訴人返還該美金本息與繼承人全體公同共有，又於本院審理時追加依委任契約為同一聲明之請求，再與前開訴請被上訴人應返還之系爭○○房地、加幣存款合為附表二所示遺產，依民法第1164條請求分割（見本院卷三第255至256頁）。經核上訴人前開訴之追加，與原訴之原因事實，有其社會事實上之共通性及關聯性，而就原請求所主張之事實及證據資料，於追加之訴得加以利用，且無害於他造當事人程序權之保障，依首揭說明，核無不合，亦應准許。
貳、實體部分：　　
一、上訴人主張：伊等與王道興之父親王天輔於102年7月3日死亡，其繼承人為伊等及王道興，應繼分各為1/5；王天輔於69年間出資購買系爭○○房地後，借名登記於王道興名下，並仍由王天輔自行保管權狀、繳納稅捐、安排其他子女使用或出租；王天輔復於93年2月6日、9日指示上訴人王笑南自上訴人王道遠與王天輔本人所有之美國銀行帳戶提領美金共35萬元匯入王道興加拿大銀行帳戶，購買系爭加拿大房地後，借名登記於被上訴人名下，供王天輔於加拿大期間自行居住使用；101年6月11日王天輔再匯款系爭加幣存款至被上訴人聯名帳戶，嗣後並曾多次向被上訴人請求返還；王天輔死亡後，上開借名登記關係業已消滅，伊等自得依據繼承及借名登記契約終止之法律關係，請求被上訴人返還系爭○○房地、加拿大房地及加幣存款與伊等及王道興公同共有；另兩造就王天輔之前開遺產並無不分割之協議，亦無因物之使用目的不能分割之情形，然無法達成協議，伊等自得依民法第1164條請求裁判分割王天輔前揭遺產等情。爰依繼承及借名登記終止後之法律關係暨民法第1164條規定，求為命被上訴人應將系爭○○房地、加拿大房地及加幣存款返還與伊等與王道興公同共有，並為裁判分割之判決（原審為上訴人敗訴之判決，上訴人不服，提起上訴）。嗣於本院審理時就系爭加幣存款部分追加請求自101年10月31日起算之法定遲延利息，並追加依不當得利法則及委任契約關係請求被上訴人返還系爭加幣存款本息；另就請求返還系爭○○房地、加拿大房地部分，均追加依不當得利法則為同一聲明之請求；再於本院前審審理時追加備位之訴，主張縱法院認系爭加拿大房地非王天輔借名登記於被上訴人名下，然於被上訴人購買該房地前，曾取得王天輔匯入如附表二編號3所示之美金35萬元，係屬無法律上原因受有利益，依不當得利法則請求被上訴人返還該美金本息與繼承人全體公同共有，又於本院審理時追加依委任契約為同一聲明之請求，再與前開訴請被上訴人應返還之系爭○○房地、加幣存款合為附表二所示遺產，依民法第1164條請求分割。並於本院上訴聲明：先位部分㈠原判決廢棄；㈡王道興應將系爭○○房地返還並應協同辦理移轉登記為上訴人與王道興公同共有；㈢被上訴人應將系爭加拿大房地返還並應協同辦理移轉登記為上訴人與王道興公同共有；㈣被上訴人應給付加幣51萬元與上訴人及王道興公同共有；㈤王天輔所遺如附表一所示遺產，應分割如附表一「分割方法」欄所示。又就上開聲明㈣部分，於本院追加聲明請求自101年10月31日起至清償日止按週年利率百分之5計算之利息。另追加備位聲明：㈠原判決廢棄；㈡王道興應將系爭○○房地返還並應協同辦理移轉登記為上訴人與王道興公同共有；㈢被上訴人應給付加幣51萬元及自101年10月31日起至清償日止按週年利率百分之5計算之利息與上訴人及王道興公同共有；㈣被上訴人應給付美金35萬元及自102年7月4日起至清償日止按週年利率百分之5計算之利息與上訴人及王道興公同共有；㈤王天輔所遺如附表二所示財產，應分割如附表二「分割方法」欄所示。
二、被上訴人則以：系爭○○房地為王道興母親標會所得資金購買
    ，且該房地為伊等於王天輔經營之家族事業工作之對價及完
    成學業之獎勵，為有條件之贈與，應屬王道興有償取得者，
    長年均由王道興持有所有權狀及使用、出租、借予王道成居
    住，並負擔水電及相關稅金與費用，王道興與王天輔間並無
    借名登記之合意；而系爭加拿大房地，亦係王道興於加拿大
    工作時以自己名義購置，購買之資金均係由王道興自行支付
    ，自始即登記於伊等名下，由伊等使用收益、繳付稅捐，非
    王天輔購買並借名登記於伊等名下；至於王天輔存入王道興
    帳戶之美金35萬元及存入伊等聯名帳戶之系爭加幣存款均為
    王天輔生前贈與王道興，供王道興於加拿大生活所用，從未
    經王天輔請求返還，伊等僅係將系爭加幣存款利息交予王天
    輔夫婦作為其等生活費用，伊等與王天輔間並無借名登記關
    係存在，亦非無法律上原因保有該存款，自無須返還與王天
    輔全體繼承人；況王天輔之全體繼承人既已就王天輔之遺產
    於102年7月17日為協議分割，上訴人復提起本件分割遺產之
    訴，欠缺權利保護必要，應予駁回等語，資為抗辯。並於本
    院答辯聲明：如主文所示。
三、王天輔於102年7月3日死亡，其繼承人為上訴人與王道興共5
    名子女，應繼分各為1/5；系爭○○房地係於69年2月28日、同
    年3月10日以買賣為原因登記為王道興所有；又王天輔曾於9
    3年2月6日、9日指示王笑南自王道遠及王天輔美國銀行之帳
    戶內提領35萬元美金轉入王道興於加拿大銀行帳戶；而系爭
    加拿大房地價金為王道興於93年2月4日、6日、11日開立支
    票及匯款共計加幣44萬5000元支付，現登記於被上訴人名下
    ；王天輔另曾於101年6月11日匯款加幣51萬元至被上訴人聯
    名帳戶等情，有卷附戶籍謄本、土地及建築改良物買賣所有
    權移轉契約書、不動產買賣契約、建物登記謄本、土地及建
    物所有權狀、建物所有權證明、所有權證書、帳戶資料可稽
    （見原審調字卷第8至10、32頁，原審卷一第145、166至169
    頁，前審卷二148至150、171至174、257至259頁），並為兩
    造所不爭執（見本院卷三第257至260頁），堪信為真。
四、本件應審究者為㈠王天輔與王道興間就系爭○○房地有無借名
    登記契約存在？王道興登記為該房地所有權人是否受有不當
    得利？㈡王天輔與被上訴人間就系爭加拿大房地有無借名登
    記契約存在？被上訴人登記為該房地所有權人是否受有不當
    得利？㈢上訴人請求被上訴人返還附表二編號3所示美金35萬
    元本息與王天輔繼承人全體公同共有，有無理由？㈣上訴人
    請求被上訴人返還系爭加幣存款本息與王天輔繼承人全體公
    同共有，有無理由？㈤上訴人先位訴請分割附表一、備位訴
    請分割附表二之財產，是否有據？茲分述如下：
㈠、王天輔與王道興間就系爭○○房地有無借名登記契約存在？王
    道興登記為該房地所有權人是否受有不當得利？
  ⒈按當事人主張有利於己之事實者，就其事實有舉證之責任，
    民事訴訟法第277條本文定有明文。次按稱借名登記者，謂
    當事人約定一方將自己之財產以他方名義登記，而仍由自己
    管理、使用、處分，他方允就該財產為出名登記之契約，是
    出名人與借名者間應有借名登記之意思表示合致，始能成立
    借名登記契約。又不動產登記當事人名義之法律關係原屬多
    端，主張借名登記者，自應就該借名登記之事實負舉證責任
    （最高法院102年度台上字第1833號民事判決意旨參照）。
    再按無法律上之原因而受利益，致他人受損害者，應返還其
    利益，雖有法律上之原因，而其後已不存在者，亦同，民法
    第179條定有明文。主張不當得利請求權存在之當事人，對
    於不當得利請求權之成立要件應負舉證責任，即應證明他方
    係無法律上之原因而受利益，致其受有損害（最高法院99年
    度台上字第2019號民事判決意旨參照）。
　⒉上訴人以系爭○○房地係王天輔於69年間出資購買，並仍由王
    天輔自行保管權狀、繳納稅捐、安排其他子女使用或出租為
    由，主張系爭○○房地僅係王天輔借名登記於王道興名下，王
    道興現登記為該房地之所有權人屬受有不當得利云云，固據
    提出不動產買賣契約書、王天輔死前之錄音譯文及上訴人4
    人之證詞為證（見原審卷一第166至169、264至267頁，原審
    卷二第5至27、119至130頁）。惟查：
　　⑴、系爭○○房地前於69年2月28日、同年3月10日以買賣為原因登記為王道興所有等情，有卷附建物及土地所有權狀可稽（見原審卷一第86至87頁），被上訴人依此主張王道興即為系爭○○房地之所有權人，應非無據。
　　⑵、上訴人雖提出王天輔為買受人就系爭○○房地所簽訂之不
        動產買賣契約書，並均於原審時作證證稱系爭○○房地為
        王天輔出資所購買（見原審卷一第166至169不動產買賣
        契約書、卷二第5至27頁言詞辯論筆錄），惟此均僅能
        證明王天輔為實際洽購及出資購買系爭○○房地之人，尚
        未能證明王天輔與王道興間就系爭○○房地存有借名登記
        契約關係存在；且衡情由父母出資購買不動產後，逕以
        子女名義登記者，所在多有，原因各別，仍應就雙方間
        之真意定之，尚難謂不動產係由父母出資購買後逕以子
        女為名登記者即存在借名登記關係。
　　⑶、又觀諸系爭○○房地係王天輔於69年初所洽購，而被上訴
        人係於68年10月20日結婚（見本院卷三第257頁），且
        上訴人王道成於原審時作證稱：於69年時，王道興會至
        公司（王天輔經營之公司）關心帳務，不清楚王道興有
        無支薪，但王道興食衣住行都是王天輔提供（見原審卷
        二第21頁）；則由上情可知，王天輔購買系爭○○房地登
        記於王道興名下時，王道興甫結婚，且在王天輔經營之
        公司做帳務工作，則王道興抗辯系爭○○房地為伊於王天
        輔經營之家族事業工作之對價及獎勵，為有條件之贈與
        等情，應非子虛。
　　⑷、再者，系爭○○房地購入登記於王道興名下後，王天輔未
        曾入住該屋，被上訴人則自71年7月20日起，設籍在該
        屋2樓至今，並於71年間入住使用，王道成及家人於77
        、78年間搬入該屋1樓，嗣於89年4月26日，王道成前往
        大陸地區，又於96年5月間，自大陸返國搬至該屋1樓，
        至今王道成及其配偶郭秋華均居住在該屋1樓等情，業
        據王道成於原審時作證屬實（見原審卷二第20頁），並
        為兩造所不爭執（見本院卷三第257頁）；而王道成前
        於89年間搬離系爭○○房地前往大陸地區居住時，曾撰寫
        信函內容提及「我走了，走得有點狼狽與寒酸…兄弟間
        能談的東西原本不多，所以只能簡略的再說幾句而已…
        暫別了我的兄弟…這個地方我不會再回來居住，…屋內我
        已盡力清理，然仍有許多東西難以丟棄，一切悉聽尊便
        …另外，若決定要走出臺灣，賣掉房子，據我所知，我
        們正對面的鄰居有意在附近再買一棟房子，他們是做眼
        鏡生意的，頗有財富，就近買下我們的房子…」等語（
        見原審卷一第146至147頁背面被上訴人所提出之信函）
        ，王道成於原審作證時亦自承有撰寫該信函，僅否認係
        寫給王道興之信件（見原審卷二第18頁），然由該信函
        內容一再提及「兄弟」兩字可知，顯非王道成撰寫給父
        親王天輔的，而王道成離去系爭○○房地時，既然寫信交
        代系爭○○房地屋內之處理狀況及附近商家有意購買該屋
        等情之對象均非王天輔，亦足以證明王天輔實非系爭○○
        房地之實際所有權人；且王道成之配偶郭秋華亦於90年
        1月間致信被上訴人晏壽鳳稱：「我們走時屋內有些物
        品沒有處理好，石牌（應係指系爭○○房地）我們大概不
        會回去了，所以就請妳全權作主了」（見本院卷一第23
        9頁被上訴人所提之信函）；則王道成一家搬離系爭○○
        房地，均係要向王道興一家交代等情，可認被上訴人抗
        辯系爭○○房地屬王道興所有之財產，亦非無憑。
　　⑸、另就上訴人所提王天輔死前錄音譯文而言，該等錄音均為上訴人單方面在王天輔面前所錄，王天輔所言有無出於上訴人之誘導，已屬有疑，且以101年10月9日之錄音譯文觀之，王天輔開頭即言「81年是啊？」、「喔，我老是記成81年」（見原審卷一第264頁），可知王天輔斯時就時間之記憶落差已有20年，則斯時其意思能力如何，亦有疑義；至由101年10月11、23日王天輔之錄音譯文觀之（見原審卷二第119至130頁），王天輔雖言及現在大家在爭、王家所有的財產，一定兄弟姐妹5人共有，不容許任何人多佔一點，多侵占一點，誰的名字就誰的，這什麼話，講這個話是很不孝的…等語，然並未提及其有何處之不動產或何財產係其借名登記在王道興名下，故尚難憑此即認系爭○○房地係王天輔借名登記王道興名下。
　　⑹、又就上訴人4人於原審作證之證詞內容，上訴人王道還經
        被上訴人質以其配偶曾受王天輔資助購買美國聖荷西房
        地，即答稱不知情（見原審卷二第8至9頁）；王笑南經
        被上訴人質以其買受臺北市○○區○○○路0段1處房屋係受
        王天輔資助，即答稱係借貸但前已還清（見原審卷二第
        14頁）；王道成現居住於系爭○○房地，且經被上訴人質
        以其曾受王天輔資助購買大陸地區○○之房地，亦表否認
        （見原審卷二第18至19頁）；王道遠經被上訴人質以曾
        經王天輔以○○街之不動產貸款資助其買房，亦為否認之
        情（見原審卷二第26頁）；可知兩造間為爭奪財產，利
        益衝突甚大，自難片面採信上訴人作證之證詞而為不利
        被上訴人之認定。
　　⑺、至上訴人雖舉其他多處不動產曾經王天輔購入後借名登
        記在其他子女名下等情，然此非本件系爭○○房地，而難
        以其他不動產購買之情形逕自推論系爭○○房地王天輔與
        王道興間有借名登記之合意；況上訴人所舉其他借名登
        記之不動產前均已經王天輔處分，而本件系爭○○房地自
        69年間登記為王道興所有後，數十年來均未經處分，亦
        未經王天輔索回，王道成雖辯以係因其居住在內之故，
        然縱因王道成居住在內不便處分，亦不妨礙移轉所有權
        至王天輔本人或其他子女，惟系爭○○房地不僅未曾變更
        登記名義人，亦未曾經王天輔個人以明確之意思表示向
        王道興為借名登記或請求返還之意，實無從認定上訴人
        所主張借名登記之事實為真。
　　⑻、綜上，本件尚無足夠之證據可認王天輔與王道興間就系爭○○房地有借名登記契約存在，亦無證據認定王道興登記為該房地所有權人是屬不當得利，上訴人依繼承及借名登記契約終止之法律關係、不當得利法則，請求王道興移轉登記系爭○○房地與王天輔繼承人全體公同共有，應無理由。　　　　　
㈡、王天輔與被上訴人間就系爭加拿大房地有無借名登記契約存
    在？被上訴人登記為該房地所有權人是否受有不當得利？
　⒈本件上訴人主張王天輔與被上訴人間就系爭加拿大房地存在借名登記契約，且被上訴人現登記為該房地所有權人屬受有不當得利，既為被上訴人所否認，揆諸前揭說明，自應由上訴人就借名登記契約存在及被上訴人係無法律上之原因而受利益，致其等受有損害等節，負舉證之責。
　⒉上訴人主張王天輔於93年2月6日、9日指示王笑南自王道遠與
    王天輔本人所有之美國銀行帳戶提領美金共35萬元匯入王道
    興加拿大銀行帳戶，購買系爭加拿大房地後，借名登記於被
    上訴人名下，供王天輔於加拿大期間自行居住使用云云，固
    據提出帳戶交易明細及房屋買賣資料細為證（見原審卷三第
    17至19頁）。惟查：
　　⑴、系爭加拿大房地係於93年1月27日以加幣44萬5000元所購買，並由王道興於93年2月4、6、11日，以開立支票及匯票之方式付清買賣價金，購入後登記於被上訴人名下等情，有卷附交易付款資料（見前審卷四第47至52頁），並為兩造所不爭執（見本院卷三第259至260頁），被上訴人依此主張系爭加拿大房屋為其所購買並為所有權人，已非無據。
　　⑵、又於被上訴人購買系爭加拿大房地相近時期，王天輔雖
        有於93年2月6日、9日指示王笑南自王道遠與王天輔本
        人所有之美國銀行帳戶提領美金共35萬元匯入王道興加
        拿大銀行帳戶之情（見原審卷三第17至18頁）；惟購置
        不動產往往需要龐大資金，於購買不動產時，親友間有
        資金往來，符合常情，尚難以此即得遽認資助資金者，
        即為實際所有權人，亦難以此推知王天輔與被上訴人間
        就系爭加拿大房地存在借名登記契約關係。
　　⑶、再者，被上訴人係於92年間移居加拿大（見本院卷三第2
        58頁），其等於93年間購置系爭加拿大房地居住，亦屬
        合理；反觀，上訴人自承王天輔於87年間即已取得加拿
        大公民身分，88至91年間會不定期往返加拿大居住（見
        本院卷三第259頁），不僅早於購買系爭加拿大房地之
        時間甚久，且若系爭加拿大房地屬王天輔所購買，有何
        不能登記於其自身名下之原因，甚且借名登記不動產與
        他人，本已存有相當風險，然系爭加拿大房地係登記於
        被上訴人夫妻共同名下，而非王道興一人名下，顯與一
        般借名登記契約常情不符；況上訴人並未舉證證明王天
        輔就系爭加拿大房地有何使用、收益、處分該不動產之
        權能，僅稱93年購入系爭加拿大房地後至96年間，王天
        輔不定期前往加拿大居住時均會居住於該處，惟父親與
        子孫同住，本屬常情，尚難以王天輔前往加拿大時有居
        住該屋即遽認王天輔為實際所有權人並與被上訴人間成
        立借名登記關係；復上訴人亦自陳王天輔自從其妻身體
        不佳後，即不再前往加拿大（見本院卷三第259頁），
        則設若系爭加拿大房地屬王天輔所有，其既然已無可能
        再前往加拿大居住使用，何以不為處分，此對比上訴人
        自陳王天輔有購置位於臺北市○○路房地、○○街房地、大
        陸地區○○市房地曾借名登記在上訴人名下，然前均經王
        天輔分別自行處分（見本院卷三第57至59頁），而難認
        王天輔就系爭加拿大房地有使用、收益及處分之權能。
　　⑷、至上訴人所提王天輔死前之錄音譯文內容及上訴人等人
        於原審作證之證詞，尚無足證明王天輔有何不動產係借
        名登記在被上訴人名下，亦已認定如前。
　　⑸、綜上，系爭加拿大房地尚難認定為王天輔所購買，亦無
        證據證明王天輔使用、收益、處分該不動產之權能及與
        被上訴人間存有借名登記契約關係，且無證據認定被上
        訴人登記為該房地所有權人是屬不當得利，上訴人依繼
        承及借名登記契約終止之法律關係、不當得利法則，請
        求被上訴人移轉登記系爭加拿大房地與王天輔繼承人全
        體公同共有，亦無理由。　　　　　　　
㈢、上訴人請求被上訴人返還附表二編號3所示美金35萬元本息與
    王天輔繼承人全體公同共有，有無理由？
　⒈按當事人主張有利於己之事實者，就其事實有舉證之責任，
    民事訴訟法第277條前段定有明文。
　⒉承上所述，於被上訴人購買系爭加拿大房地相近時期，王天
    輔曾於93年2月6日、9日指示王笑南自王道遠與王天輔本人
    所有之美國銀行帳戶提領附表二編號3所示美金35萬元匯入
    王道興加拿大銀行帳戶（見原審卷三第17至18頁）；惟購置
    不動產往往需要龐大資金，於購買不動產時，親友間有資金
    往來，亦符常情，而親友間資金往來原因本有諸多，贈與、
    借貸等等均有可能，被上訴人抗辯此美金35萬元係王天輔生
    前贈與王道興供王道興於加拿大所用，並非全然不可採信；
    況上訴人亦未能提出任何證據足資證明王天輔生前曾向王道
    興索討此筆美金35萬元，上訴人主張被上訴人受有該筆美金
    35萬元係屬不當得利等情，未能提出證據以證明，而難可採
    。
  ⒊至上訴人主張王天輔與被上訴人間就該筆美金35萬元成立委
    任關係，得依民法第542條規定請求返還云云。然該筆美金
    原既存於王道遠與王天輔本人所有之美國銀行帳戶內，王天
    輔尚可指示王笑南代為匯款處分，則有何不能妥善保管，而
    需轉匯入王道興加拿大銀行帳戶由王道興保管之情，並非無
    疑，故上訴人主張此筆美金35萬元僅係王道興受託保管，實
    難採信；且王天輔與被上訴人間如何為委任契約之意思表示
    合致，委任契約之內容為何，均未經上訴人舉證以實其說，
    而無憑據。
　⒋是以，上訴人依不當得利法則及委任契約關係請求被上訴人
    返還附表二編號3所示之美金35萬元本息與上訴人及王道興
    全體公同共有，應無理由。　　
㈣、上訴人請求被上訴人返還系爭加幣存款本息與王天輔繼承人
    全體公同共有，有無理由？
　⒈按民事訴訟如係由原告主張權利者，應先由原告負舉證之責
    ，若原告先不能舉證，以證實自己主張之事實為真實，則被
    告就其抗辯事實即令不能舉證，或其所舉證據尚有疵累，亦
    應駁回原告之請求。　
　⒉經查：
　　⑴、王天輔生前曾於101年6月11日匯款系爭加幣存款至被上訴人加拿大銀行之聯名帳戶乙情，有卷附帳戶交易明細可證（見原審卷四第56頁），並為兩造所不爭執（見本院卷三第260頁）；然被上訴人位於加拿大銀行之帳戶，仍由其等自行管理、使用、處分，王天輔將系爭加幣存款匯入被上訴人帳戶後，即與被上訴人帳戶內之金錢混同，已難認王天輔得將系爭加幣存款借名登記於被上訴人名下。
    ⑵、又上訴人其後改主張王天輔係將系爭加幣存款委託被上訴人保管，王天輔與被上訴人間就系爭加幣存款成立委任契約關係云云。惟上訴人亦未能舉證證明王天輔與被上訴人間確有此委任契約關係成立之情。上訴人雖稱因王天輔不善英文，故須委由被上訴人保管系爭加幣存款云云。然上訴人自承王天輔於87年間即已取得加拿大公民身分，88至96年間會不定期往返加拿大居住，其後因王天輔配偶身體健康不佳，就不再前往加拿大（見本院卷三第259頁），且王天輔確實有加拿大護照，並多次進出加拿大（見原審卷四第23至24頁），其自身並有國外銀行帳戶（見原審卷三第18頁）；由此可知，王天輔並非無法自行處理國外事務，且其自身即有國外銀行帳戶可供放置外幣存款，其早年長期居住於加拿大時，正值需頻繁使用加幣時，猶能自身管理加幣財物，而無須委由被上訴人保管；而於101年間，王天輔原存放系爭加幣存款之帳戶有何無法妥善存放，而需轉匯入被上訴人聯名帳戶由被上訴人保管之情，亦未據上訴人得以說明原委；甚且，縱因王天輔已不再往返加拿大居住，而有委由被上訴人處理加拿大財務之情，其僅須將原存放系爭加幣存款之銀行帳戶委託被上訴人持有處理銀行事務即可，實無必要將存款轉匯入被上訴人聯名帳戶與被上訴人本身存款混同並可供被上訴人任意處分；是以，上訴人主張王天輔係委由被上訴人保管系爭加幣存款，被上訴人應依委任契約之法律關係返還系爭加幣存款與王天輔之繼承人，尚難可採。
　　⑶、復上訴人雖提出王道還與上訴人間往來之電子郵件，內
        容提及系爭加幣存款是否匯至臺灣等情（見原審卷一第
        191頁、卷三第20至21頁），然細觀雙方往來電子郵件
        之內容，僅王道還自行將系爭加幣存款列為王天輔夫妻
        之財產，王道興並未稱系爭加幣存款係王天輔委託其保
        管，且對系爭加幣存款歸何人所有，亦語意未明，而無
        法憑此認定王道興曾自承系爭加幣存款為王天輔所有僅
        係委託其保管；另縱使王道興曾將系爭加幣存款之孳息
        交由王天輔使用，惟因王道興身為人子，本有奉養王天
        輔之義務，其交付王天輔金錢使用，亦符常情，尚難僅
        以其交付王天輔之金錢來源為系爭加幣存款之孳息，即
        認定系爭加幣存款為王天輔委託其保管。
    ⑷、至上訴人所提王天輔死前之錄音譯文，其中於101年10月9日之錄音內容，王天輔當時已錯誤認知為81年，記憶落差甚大，當時其意思情形不明（見原審卷一第264頁），其餘於101年10月11、23日之錄音譯文（見原審卷二第119至130頁），僅提及現在大家在爭，財產會公平分配，誰都不能多拿等情，並未言及其有委託被上訴人保管系爭加幣存款之情，而難以此認定王天輔交付系爭加幣存款與被上訴人之緣由；另上訴人等人於原審作證之證詞，因其等與被上訴人間利益衝突甚大，且其等並未參與王天輔交付系爭加幣存款與被上訴人之過程，亦無法憑此為不利被上訴人之認定。
　　⑸、綜上，系爭加幣存款雖為王天輔生前交付被上訴人之金
        錢，而父親交付金錢與子女，原因本有多端，被上訴人
        抗辯此為王天輔資助其等在加拿大之生活及被上訴人子
        女在加拿大就學之用，亦均有可能；上訴人主張系爭加
        幣存款僅為王天輔借被上訴人帳戶名義存放，委託其等
        保管，被上訴人取得系爭加幣存款為無法律上原因受有
        利益等情，均未能舉證以實其說；是以，上訴人訴請被
        上訴人返還系爭加幣存款本息與王天輔繼承人全體，亦
        屬無據。　
㈤、上訴人先位訴請分割附表一，備位訴請分割附表二之財產，
    是否有據？
　  依上說明，上訴人主張其得依繼承及借名登記契約終止之法
    律關係，請求被上訴人返還系爭○○房地、加拿大房地、加幣
    存款與王天輔繼承人全體公同共有；及依不當得利法則請求
    被上訴人返還系爭○○房地、加拿大房地、加幣存款本息及附
    表二編號3所示美金35萬元本息與王天輔繼承人全體公同共
    有；暨依委任契約之法律關係請求被上訴人返還系爭加幣存
    款本息及附表二編號3所示美金35萬元本息與王天輔繼承人
    全體公同共有，均無理由。則上訴人主張附表一、二應屬王
    天輔之遺產由上訴人與王道興公同共有，依民法第1164條請
    求分割，先位訴請分割附表一，備位訴請分割附表二之財產
    ，即皆無所據，不應准許。　　　
五、從而，上訴人依繼承及借名登記終止後之法律關係暨民法第1164條規定，請求王道興將系爭○○房地及被上訴人將系爭加幣存款、加拿大房地返還與上訴人及王道興全體公同共有，並請求依法裁判分割，為無理由，不應准許。原審為上訴人敗訴之判決，於法核無違誤。上訴意旨指謫原判決不當，求予廢棄，為無理由，應駁回其上訴。上訴人於提起上訴後，就系爭加幣存款部分追加請求自101年10月31日起算之法定遲延利息，並追加依不當得利法則及委任契約關係請求被上訴人返還系爭加幣存款本息；另就請求返還系爭○○房地、加拿大房地部分，均追加依不當得利法則為同一聲明之請求；再追加備位之訴，依不當得利法則及委任契約關係請求被上訴人返還附表二編號3所示之美金35萬元本息與上訴人及王道興全體公同共有，並與前開請求王道興返還之系爭○○房地與被上訴人返還之系爭加幣存款本息合為附表二所示遺產，請求依法裁判分割部分之追加之訴，亦無理由，應併予駁回。
六、本件事證已臻明確，兩造其餘之攻擊或防禦方法及所用之證
    據，經本院斟酌後，認為均不足以影響本判決之結果，爰不
    逐一論列，附此敘明。
七、據上論結，本件上訴及追加之訴均為無理由。爰判決如主文
    。
中　　華　　民　　國　　109 　年　　12　　月　　23　　日
                  家事法庭
                      審判長法  官  楊絮雲
                            法  官  郭顏毓
                            法  官  張宇葭
正本係照原本作成。
如不服本判決，應於收受送達後20日內向本院提出上訴書狀，其
未表明上訴理由者，應於提出上訴後20日內向本院補提理由書狀
（均須按他造當事人之人數附繕本）上訴時應提出委任律師或具
有律師資格之人之委任狀；委任有律師資格者，另應附具律師資
格證書及釋明委任人與受任人有民事訴訟法第466 條之1第1項但
書或第2項（詳附註）所定關係之釋明文書影本。
中　　華　　民　　國　　109 　年　　12　　月　　23　　日
　　　　　　　　　　　　　  書記官  李佳姿
附註：
民事訴訟法第466條之1（第1項、第2項）：
對於第二審判決上訴，上訴人應委任律師為訴訟代理人。但上訴
人或其法定代理人具有律師資格者，不在此限。
上訴人之配偶、三親等內之血親、二親等內之姻親，或上訴人為
法人、中央或地方機關時，其所屬專任人員具有律師資格並經法
院認為適當者，亦得為第三審訴訟代理人。
附表一：
編號 財產名稱 登記名義人 分割方法 1 臺北市○○區○○段○○段00地號、面積132平方公尺土地。及其上同段同小段00000建號、門牌臺北市○○區○○街000巷00弄0 號、總面積156平方公尺之二層加強磚造建物 王道興 原物分割，上訴人4人各分得1/4為分別共有。 上訴人4人各補償王道興新臺幣200萬元。 2  加拿大幣51萬元及自101年10月31日起至清償日止按週年利率百分之5計算之利息 王道興 晏壽鳳 上訴人及王道興各按應繼分分得1/5。 即由上訴人及王道興各分配取得1/5之債權。 被上訴人應各給付上訴人加幣10萬2000元及自王天輔死亡後迄今所產生之孳息。 3  地址00-0000 OOOOOOO. OOOOOOOO,OO O0O 0O0 CANADA之建物一間及所坐落之土地 王道興 晏壽鳳 原物分割，由王道興單獨取得。 王道興應補償上訴人4人各新臺幣400萬4000元。 
附表二：
編號 財產名稱 登記名義人 分割方法 1 臺北市○○區○○段○○段00地號、面積132平方公尺土地。及其上同段同小段00000建號、門牌臺北市○○區○○街000巷00弄0號、總面積156平方公尺之二層加強磚造建物 王道興 原物分割，上訴人4人各分得1/4為分別共有。 上訴人4人各補償王道興新臺幣200萬元。 2  加拿大幣51萬元及自101年10月31日起至清償日止按週年利率百分之5計算之利息 王道興 晏壽鳳 上訴人及王道興各按應繼分分得1/5。  3 美金35萬元及自102年7月4日起至清償日止按週年利率百分之5計算之利息 王道興 晏壽鳳 上訴人及王道興各按應繼分分得1/5。